【裁判字號】    98,上訴,848
【裁判日期】    980309
【裁判案由】    毒品危害防制條例
【裁判全文】
臺灣高等法院刑事判決                 98年度上訴字第848號
上  訴  人
即  被  告  甲○○
上列上訴人因毒品危害防制條例案件，不服臺灣板橋地方法院97
年度訴字第5564號，中華民國98年1 月22日第一審判決（起訴案
號：臺灣板橋地方法院檢察署97年度毒偵字第8831號），提起上
訴，本院判決如下：
    主  文
上訴駁回。
    理  由
一、依刑事訴訟法第350條、第361條、第362條、第367條規定，
    不服地方法院之第一審判決而上訴者，須提出上訴書狀，並
    應敘述具體理由，為上訴必備之程式；其所提出之書狀未敘
    述上訴理由，或僅曾以言詞陳述上訴理由者，均應於上訴期
    間屆滿後20日內補提理由書於第一審法院。第一審法院經形
    式審查，認逾期未補提上訴理由者，應定期間先命補正；逾
    期未補正者，為上訴不合法律上之程式，應以裁定駁回。倘
    已提出上訴理由，但所提非屬具體理由者，則由第二審法院
    以上訴不合法律上之程式，判決駁回。而所謂具體理由，必
    係依據卷內既有訴訟資料或提出新事證，指摘或表明第一審
    判決有何採證認事、用法或量刑等足以影響判決本旨之不當
    或違法，而構成應予撤銷之具體事由，始克當之（例如：依
    憑證據法則具體指出所採證據何以不具證據能力，或依憑卷
    證資料，明確指出所為證據證明力之判斷如何違背經驗、論
    理法則）；倘僅泛言原判決認定事實錯誤、違背法令、量刑
    失之過重或輕縱，而未依上揭意旨指出具體事由，或形式上
    雖已指出具體事由，然該事由縱使屬實，亦不足以認為原判
    決有何不當或違法者（例如：對不具有調查必要性之證據，
    法院未依聲請調查亦未說明理由，或援用證據不當，但除去
    該證據仍應為同一事實之認定），皆難謂係具體理由，俾與
    第二審上訴制度旨在請求第二審法院撤銷、變更第一審不當
    或違法之判決，以實現個案救濟之立法目的相契合，並節制
    濫行上訴，最高法院97年度台上字第892 號判決意旨參照。
二、本件上訴人即被告甲○○不服原判決，於民國98年2 月16日
    具狀提起第二審上訴，其上訴理由略為：上訴人甲○○先前
    已有施用毒品之案件，經臺灣板橋地方法院97年度訴字第33
    88號刑事判決科處有期徒刑1 年6 月，目前上訴本院中，上
    訴人所犯上開案件與本案在時空上具緊密接續之關係，單一
    行為所觸犯之刑罰條款均屬同一罪名，且施用毒品成癮者對
    於毒品會有依靠之慣性存在，本案應為不起訴或併案審理等
    語。
三、經查：上訴人所稱上開案件與本案在時空上具有緊密接續之
    關係，單一行為所觸犯之刑罰條款均屬同一罪名云云，按刑
    事法若干犯罪行為態樣，本質上原具有反覆、延續實行之特
    徵，亦即行為人係基於一定情境之制約，必然形成多數犯罪
    行為，行為人持續實行之複數行為，倘依社會通念，於客觀
    上認為符合一個反覆、延續性之行為觀念者，於刑法評價上
    ，即應僅成立一罪，又依毒品危害防制條例第2 條第1 項之
    規定，毒品具有成癮性，是施用毒品之犯罪類型本身即有反
    覆實施之特徵，行為人若係基於對毒品之心理或生理上依賴
    性，致實行多數之施用行為，原則上應得認為係此類犯罪類
    型所生之必然結果，而於客觀上認為係一個反覆、延續性之
    行為，屬於「集合犯」之概念，僅成立一罪。又所謂「集合
    犯」係屬刑法上一種特殊的構成要件類型，在構成要件中所
    描述之行為，其行為本身具有重複實施之特質，故行為人所
    為之各別行為被總結成為構成要件的一行為，而論以單純一
    罪，此或與接續犯在行為人所為之複製行為有其共通處，然
    接續犯在其所適用之構成要件行為文義本身不具反覆實施之
    特質，但在行為人所為之各複製行為之間，於時空上，集合
    犯與接續犯同被要求應緊密連接，只是接續犯比集合犯較受
    嚴格要求。是以刑法連續犯廢除後，對於部分習慣犯，例如
    竊盜、吸毒等犯罪，基於適用數罪併罰恐生刑罰過重產生不
    合理現象之疑慮，或可發展接續犯、集合犯或包括的一罪之
    概念，認為構成單一之犯罪，以限縮數罪併罰之範圍（見立
    法理由）。但本院認為在認定上，行為人所為之各複製行為
    之間，在時空上仍應受「緊密連接」之規範，並非毫無時空
    之限制，否則將回復修法前只要基於概括犯意，經常可連綿
    數年之久，仍適用連續犯之規定論處，不無鼓勵犯罪之嫌，
    此應非修法之本旨。是以施用毒品者，在當次被查獲移送偵
    辦前之多次施用行為，各行為之間如合於時空緊密連接之關
    係，自得以包括的一罪（集合犯）論之，苟如行為人施用毒
    品被查獲移送偵辦後，不論是羈押或交保釋放，則行為人施
    用毒品之犯意應已中斷（實務上最高法院已認為凡有在監執
    行或羈押之事實即認定施用毒品之犯意中斷），爾後再有施
    用行為應屬另行起意而為之，與查獲前之施用行為即不能以
    包括的一罪（集合犯）論之，蓋如不作如是切割，恐有容許
    行為人於被查獲釋放後仍可繼續施用之嫌，自非遏止當前毒
    品氾濫之策。是依上論，上訴人前開施用毒品之犯行係於97
    年6 月22日為警所獲，其施用毒品之犯意，自應因為警查獲
    而中斷犯意，本件上訴人於為警查獲後之同年10月27日再有
    之施用行為應屬另行起意而為之，與查獲前之施用行為即不
    能以包括的一罪（集合犯）論之，上訴人空言主張其施用毒
    品行為有時空之密接關係，係基於同一施用毒品之決意所為
    ，自不足以認原判決有何不當或違法之處。且本件審判決已
    就認定犯罪事實之依據及理由，詳為論述，並已審酌刑法第
    57條所列之一切情狀，量處被告有期徒刑1 年，原判決認事
    用法俱無違誤，量刑亦稱妥適。復核被告上訴理由之內容，
    未就原審判決有何採證認事、用法或量刑等足以影響原審判
    決本旨之不當或違法，而為具體指摘，揆諸首揭規定，其上
    訴自屬不合法律上之程式，應予駁回，並不經言詞辯論為之
    。
據上論斷，應依刑事訴訟法第367條前段、第372條判決如主文。
中    華    民    國    98    年    3     月    9     日
                  刑事第十五庭審判長法  官  吳昭瑩
                                    法  官  李正紀
                                    法  官  李釱任
以上正本證明與原本無異。
如不服本判決，應於收受送達後10日內向本院提出上訴書狀，其
未敘述上訴之理由者並得於提起上訴後10日內向本院補提理由書
（均須按他造當事人之人數附繕本）「切勿逕送上級法院」。
                                    書記官  張玉如
中    華    民    國    98    年    3     月    9     日


司法院資訊處製作；財團法人民間司法改革基金會備份。
